臺灣高等法院民事判決
110年度家上字第255號
上  訴  人  Ａ０１
被 上訴 人  Ａ０２
上列當事人間請求離婚等事件，上訴人對於中華民國110年9月10
日臺灣臺北地方法院109年度婚字第275號判決，提起上訴，本院
於111年4月27日言詞辯論終結，判決如下：
    主      文
上訴駁回。
第二審訴訟費用由上訴人負擔。
    事實及理由
一、被上訴人主張：兩造於民國98年1月20日結婚，育有未成年
    子女甲○○、乙○○。上訴人於兩造婚姻關係存續中，與訴外人
    許夏榛有婚外情，兩造婚姻關係已生破綻，上訴人有可歸責
    事由，爰依民法第1052條第1項第3款、第2項擇一請求判准
    伊與上訴人離婚。又兩造婚後未約定夫妻財產制，伊請求兩
    造剩餘財產分配差額新臺幣（下同）200萬元，並加計自離
    婚判決確定翌日起算之法定遲延利息等語。
二、上訴人則以：伊與許夏榛是同事關係，並無被上訴人所稱逾
    越男女分際之行為，且兩造婚姻未生破綻，伊不願離婚等語
    ，資為抗辯。
三、原審判准被上訴人與上訴人離婚；甲○○、乙○○之權利義務行
    使或負擔，由上訴人任之；並酌定被上訴人與甲○○、乙○○之
    會面交往方式；且命上訴人應給付被上訴人200萬元，及自
    離婚判決確定之翌日起至清償日止，按年息5%計算之利息；
    另駁回被上訴人其餘之訴。上訴人就敗訴部分聲明不服，提
    起上訴，並聲明：㈠原判決不利上訴人部分均廢棄。㈡上開廢
    棄部分，被上訴人在第一審之訴駁回。被上訴人答辯聲明：
    上訴駁回【被上訴人於原審敗訴部分，未據聲明不服；並於
    本院撤回關於兩造未成年子女親權行使之酌定，業經上訴人
    同意（見本院卷第85頁、第87頁），均非本院審理範圍，不
    贅】。
四、查兩造於98年1月20日結婚，育有二名未成年子女甲○○、乙○
    ○，兩造婚姻關係現仍存續中等情，並有戶籍謄本為證（見
    原審卷第21頁），且為兩造所不爭執，堪信為真實。
五、被上訴人主張兩造間婚姻發生嚴重破綻，且可歸責於上訴人
    ，有民法第1052條第2項規定之離婚事由，為上訴人所否認
    ，並以前開情詞置辯。則本件應審究者為㈠被上訴人依民法
    第1052條第2項規定，訴請離婚，是否有據？㈡被上訴人得請
    求之剩餘財產金額為何？審酌如下：
  ㈠被上訴人依民法第1052條第2項規定訴請離婚，應予准許：
　⒈按有民法第1052條第1項各款以外之重大事由，難以維持婚姻
    者，夫妻之一方得請求離婚，但其事由應由夫妻之一方負責
    者，僅他方得請求離婚，民法第1052條第2項定有明文。又
    所謂民法第1052條第1項各款以外之重大事由，難以維持婚
    姻者，乃抽象的、概括的離婚事由，係民法親屬編於74年修
    正時，為因應實際需要，參酌各國立法例，導入破綻主義思
    想所增設，其目的在使夫妻請求裁判離婚之事由較富彈性。
    至於是否有難以維持婚姻而得請求離婚之重大事由，主要係
    以婚姻是否已生破綻，且達無法回復之望作為判斷標準，且
    此判斷不可由原告已喪失維持婚姻意欲之主觀面來加以認定
    ，而應依客觀標準認定有無難以維持婚姻之事實，該事實是
    否已達倘任何人處於同一境況，均將喪失維持婚姻希望之程
    度以決之。
　⒉被上訴人於兩造婚姻關係存續中，因認上訴人與許夏榛發生
    發生婚外情，遂於109年3月間質問上訴人，兩造為此發生激
    烈爭執，被上訴人旋於同年4月間搬出兩造共同處所等情，
    為兩造所不爭執（見本院卷第61頁）。上訴人雖否認其與許
    夏榛發生婚外情，惟審視被上訴人提出之兩造錄音對話譯文
    (見原審卷第23至30頁)，被上訴人問：「你跟那個女的....
    到底幾年」，上訴人答：「十年啦」。被上訴人再問：「所
    以你都是在跟她在外面打炮不回家」，上訴人回以：「對，
    對對對對」。被上訴人詢：「她知道我們有家庭，她知道你
    有家庭對不對」，上訴人則回以：「嘿嘿嘿，那怎麼樣」。
    被上訴人再詢：「她明明知道妳有老婆小孩有家庭，不吵不
    鬧、不是把你當凱子當什麼，你自己想清楚」，上訴人則回
    以：「那是我跟她的問題」等語；再佐以上訴人與許夏榛照
    片（見原審卷第197至204頁、本院卷第61頁、第62頁、第10
    0頁），上訴人與許夏榛並肩緊靠行走，或是許夏榛手挽上
    訴人，或上訴人手搭許夏榛肩膀；另證人丙○○即被上訴人胞
    弟於109年11月23日在原法院109年訴字第4250號損害賠償事
    件亦證稱其曾於109年3月3日親見許夏榛勾Ａ０１的手等語，業
    據本院調閱該卷宗（下稱系爭卷宗）查明無訛，上訴人對丙
    ○○上揭證言亦不爭執（見本院卷第100頁），僅辯稱：當時
    下雨，許夏榛為其員工，伊等沒有不當交往云云（見本院卷
    第60頁），然觀諸上開照片並無下雨（見原審卷第200至202
    頁），上訴人所辯，顯非事實。足見上訴人於婚姻關係存續
    期間與許夏榛間確已逾越已婚男女朋友間之社交分際。堪認
    上訴人於兩造婚姻關係存續中，與許夏榛間有逾越已婚男女
    正常社交分際之交往，兩造婚姻發生破綻，被上訴人遂於10
    9年4月搬離兩造共同處所。
　⒊至上訴人辯稱其因喝醉隨便回答被上訴人，所言並非事實云
    云。然細觀兩造對話譯文，上訴人針對被上訴人之提問，逐
    一回應，並無喝醉酒答非所問之情狀，其所辯已非無疑。再
    依卷附和解筆錄（見原審卷第333頁）可知，被上訴人於109
    年4月15日對上訴人及許夏榛提起侵害配偶權訴訟，主張渠
    等二人不法侵害其配偶權，上訴人以40萬元與被上訴人達成
    和解，業經本院調閱系爭卷宗，核閱無訛，且為兩造所不爭
    執（見本院卷第62頁），足徵上訴人於兩造婚姻期間，違反
    夫妻間之忠實義務。
　⒋上訴人另辯以其並無離婚之意願云云。惟查，上訴人自兩造
    分居後，僅稱：離婚部分想與被上訴人談談，不想透過判決
    （見本院卷第46頁）云云，並未提出任何試圖挽回或修復兩
    造情感之積極作為，堪認上訴人未能彌補兩造婚姻裂痕，兩
    造婚姻已生破綻。
　⒌按配偶應互敬、互信、互愛、互諒、互賴、相互協力，以保
    持共同生活之圓滿、安全及幸福，因而夫妻應相互尊重以增
    進情感和諧及誠摯之相處。本院審酌上訴人於兩造婚姻存續
    期間，與其他女子有逾越已婚男女正常社交分際之交往，已
    非社會一般通念所能容忍，足以戕害兩造婚姻忠實與信任關
    係，兩造婚姻因此發生破綻，堪認上訴人對於兩造婚姻破綻
    顯具可歸責事由。依上揭說明，被上訴人依民法第1052條第
    2項規定，訴請判准兩造離婚，為有理由，應予准許。
　⒍被上訴人依民法第1052條第2項規定訴請離婚，既經准許，其
    另依同條第1項第3款規定請求離婚，即無再予審究之必要，
    併予敘明。
　㈡被上訴人得請求夫妻剩餘財產200萬元。
　1.按「法定財產關係消滅時，夫或妻現存之婚後財產，扣除婚
    姻關係存續中所負債務後，如有剩餘，其雙方剩餘財產之差
    額，應平均分配」，民法第1030條之1第1項前段定有明文。
    次按「夫妻未以契約訂立夫妻財產制者，除本法另有規定外
    ，以法定財產制，為其夫妻財產制」、「夫妻現存之婚後財
    產，其價值計算以法定財產制關係消滅時為準。但夫妻因判
    決而離婚者，以起訴時為準」，同法第1005條、第1030條之
    4第1項亦定有明文。
　2.查兩造婚後未曾約定夫妻財產制，應以法定財產制為夫妻財
    產制，被上訴人之離婚請求既應准許，則其訴請夫妻剩餘財
    產差額之分配，即屬有據。依前揭說明，本件剩餘財產分配
    基準日（下稱基準日）為被上訴人起訴日即109年5月13日（
    見原審卷第7頁）。兩造基準日之婚後財產如原審附表（下
    稱附表）一、二所示，上訴人對於附表二編號1至4所示手錶
    價值，並不爭執(見原審卷第184頁)，且有合作金庫銀行存
    摺影本、郵局儲金簿影本、玉山銀行結存餘額證明書、玉山
    證券台大分公司分戶帳歷史查詢報表、國泰人壽保險股份有
    限公司110年3月12日函附資料、中華郵政股份有限公司110
    年3月8日函附郵政儲金帳戶詳情表、中國信託商業銀行股份
    有限公司110年3月3日函附台幣活期存款整合對帳單、聯邦
    銀行調閱資料回覆、合作金庫商業銀行復興分行110年3月18
    日函、富邦人壽保險股份有限公司110年3月18日函附保戶資
    料(見原審卷第279至286、265至269、225至227、231至237
    、263、295、287至289頁)可證。是被上訴人應列入夫妻剩
    餘財產差額分配之財產，合計為43萬4,785元；上訴人應列
    入夫妻剩餘財產差額分配之財產，合計為633萬8,549元，兩
    造基準日之剩餘財產差額為590萬3,764元（6,338,549-434,
    785=5,903,764）。又兩造夫妻剩餘財產平均分配應無顯失
    公平之情形，則被上訴人得請求分配剩餘財產差額之半數為
    295萬1,882元（計算式:5,903,764x1/2=2,951,882），惟其
    僅請求200萬元，且為上訴人所不爭執（見本院卷第46頁、
    第60頁），應予照准。另剩餘財產分配請求權，以法定財產
    制關係消滅為前提，在離婚判決確定之前，尚無給付之義務
    ，自不生遲延給付之責任，則被上訴人請求上訴人給付200
    萬元，及自本離婚判決確定之翌日起至清償日止，按年息5%
    計算之利息，為有理由。
六、從而，被上訴人依民法第1052條第2 項之規定，請求准予其
    與上訴人離婚；且依民法1031條之1請求上訴人給付夫妻剩
    餘財產差額200萬元，及自離婚判決確定之翌日起至清償日
    止，按年息5%計算之利息，均有理由，應予准許。原審就此
    部分為上訴人敗訴之判決，核無違誤。上訴意旨仍執前詞指
    摘原判決此部分不當，求予廢棄，為無理由，應駁回其上訴
    。
七、本件事證已臻明確，兩造其餘之攻擊或防禦方法及所用之證
    據，經本院斟酌後，認為均不足以影響本判決之結果，爰不
    逐一論列，附此敘明。
八、據上論結，本件上訴為無理由。爰判決如主文。
中　　華　　民　　國　　111 　年　　4 　　月　　29　　日
　　　　　　　　　家事法庭
                      審判長法  官  賴劍毅
                            法  官  邱靜琪
                            法  官  洪純莉
正本係照原本作成。
如不服本判決，應於收受送達後20日內向本院提出上訴書狀，其
未表明上訴理由者，應於提出上訴後20日內向本院補提理由書狀
（均須按他造當事人之人數附繕本）上訴時應提出委任律師或具
有律師資格之人之委任狀；委任有律師資格者，另應附具律師資
格證書及釋明委任人與受任人有民事訴訟法第466 條之1第1項但
書或第2項所定關係之釋明文書影本。如委任律師提起上訴者，
應一併繳納上訴審裁判費。
中　　華　　民　　國　　111 　年　　4 　　月　　29　　日
　　　　　　　　　　　　　　書記官  魏汝萍